【裁判字號】    98,訴,475
【裁判日期】    980831
【裁判案由】    返還不當得利
【裁判全文】
臺灣桃園地方法院民事判決               98年度訴字第475號
原      告  戊○
            丁○○
                        之1號.
            丙○○○
共      同
訴訟代理人  蕭琪男律師
被      告  己○○
訴訟代理人  陳鄭權律師
複  代理人  丁俊和律師
            何豐行律師
上列當事人間請求返還不當得利事件，本院於民國98年8 月14日
言詞辯論終結，判決如下：
    主  文
被告應給付原告各新台幣貳拾萬元，及均自民國九十八年四月二
十一日起至清償日止，按週年利率百分之五計算之利息。
原告其餘之訴駁回。
訴訟費用由被告負擔三分之一，餘由原告負擔。
本判決第一項於原告各以新台幣柒萬元為被告供擔保後，得假執
行。但被告如各以新台幣貳拾萬元為各原告預供擔保後，得免為
假執行。
原告其餘假執行之聲請駁回。
    事實及理由
一、原告起訴主張：
  (一)原告戊○、丁○○、丙○○○與被告係桃園縣龜山鄉○○○
    段牛角坡小段128 地號、128 之2 地號土地之共有人，應有
    部分各為12分之1 、12分之1 、12分之1 及4 分之3 ，亦為
    同小段128 之1 地號土地之共有人，應有部分各為12分之1
    、12分之1 、12分之1 、2 分之1 。詎被告未得原告同意，
    自民國83年間起迄今，將上開桃園縣龜山鄉○○○段牛角坡
    小段128 地號、128 之2 地號、128 之1 地號土地（下稱系
    爭3 筆土地）全部以每月新台幣（下同）4 萬元出租予訴外
    人喬溢企業有限公司，單獨收取租金利益，期間已逾15年。
    被告就系爭共有物全部為出租之使用、收益業已超過其應有
    部分，就超出之部分，已構成不當得利，原告自得依民法第
    17 9、181 條規定請求被告返還。
  (二)被告雖辯稱兩造間就系爭3 筆土地與同小段132 之1 地號、
    132 之2 地號、133 地號、133 之1 地號及133 之2 地號土
    地（下合稱另5 筆土地）立有分管契約或分管協議云云，然
    原告否認之。蓋兩造間僅曾就系爭3 筆土地與同小段133 地
    號、133 之2 地號土地互易（即換地）有所協議，但不及於
    分管、使用或收益該等土地。原告就系爭3 筆土地與另5 筆
    土地之應有部分均係由繼承取得，惟繼承時，另5 筆土地尚
    有其他共有人辛○○、蔡褚鳳、褚種茶及地上有建物存在，
    其中同小段133 地號、133 之2 地號土地上，更經蔡褚鳳設
    定地上權，亦即，原告取得該等土地前，其上業已設定地上
    權，原告因地上權之故而無法就該2 筆土地為使用、收益，
    且其餘3 筆土地即同小段132 之1 地號、132 之2 地號及
    133 之1 地號土地面積總數亦僅約31.5坪，原告怎會同意被
    告所稱之分管契約或分管協議之內容，殊難想像。
  (三)系爭3 筆土地之共有人為原告戊○、丁○○、丙○○○、被
    告及訴外人辛○○（於80年10月就128 之1 地號土地之應有
    部分為8 分之1） ；另5 筆土地之共有人則為原告戊○、丁○○、丙○○○、被告、訴外人褚種茶（133 之1 地號土地
    ，應有部分4 分之1） 、及訴外人辛○○（於80年10月時就
    132 之2 、133 之1 地號土地之應有部分各為8 分之1） ，
    如兩造間曾有系爭3 筆土地及另5 筆土地之分管協議自應有
    全體共有人之同意。惟依被告所辯，不僅系爭3 筆土地未有
    全體共有人同意之分管協議；另5 筆土地亦未有訴外人辛○○、褚種茶同意，原告自無從就另5 筆土地分管，況另5 筆
    土地自原告繼承取得迄今，亦未曾使用、收益過，益證被告
    所云兩造間存有分管契約（或分管協議）應屬無稽。
  (四)被告於系爭3 筆土地之應有部分至多係4 分之3 ，其所得使
    用、收益部分亦至多僅為4 分之3 ，卻自83年間起迄今，將
    系爭3 筆土地全部佔為己有而出租並收取租金，就超過其應
    有部分之使用收益，原告自得按各自應有部分比例即各12分
    之1 請求被告比例返還不當得利，即原告各得以每月4 萬元
    租金收益之12分之1 ，請求被告返還各原告15年之不當得利
    即60萬元（計算式：4 萬元×12月×15年×1/12＝60萬元）
    。
  (五)並聲明：
  1.被告應給付原告各60萬元，及自起訴狀繕本送達翌日起至清
    償日止，按年息百分之5 計算之利息。
  2.願供擔保，請准予宣告假執行。
二、被告則以：
  (一)兩造除共有系爭3 筆土地外，尚共有另5 筆土地。於83年間
    為能夠有效利用該等土地，兩造決定就該等土地達成分管協
    議，協議內容為：「原告3 人共同管理、使用收益另5 筆土
    地，被告則獨自管理、使用收益系爭3 筆土地」。自上開分
    管協議達成時起，兩造即依協議各自管理上開土地，互不干
    涉。上開分管協議決定之土地分管方式，係以兩造每人就土
    地之應有部分比例來換算得分管之土地面積所得之結果。蓋
    系爭3 筆土地總面積為1,949 平方公尺，另5 筆土地總面積
    則為887 平方公尺，若以兩造就全部土地各自之應有部分來
    計算所得分管之土地面積，原告3 人就每筆土地之應有部分
    均各為12分之1 ，換算為原告每人所得分管之土地面積應為
    每人約236 平方公尺，3 人加總得分管之土地面積應為709
    平方公尺。由於另5 筆土地之總面積為887 平方公尺，尚比
    原告按應有部分比例計算之得分管土地面積為大，是原告同
    意由原告管理另5 筆土地，而由被告管理使用系爭3 筆土地
    。
  (二)自兩造分管協議達成起，被告乃於83年7 月7 日將系爭3 筆
    土地出租予訴外人喬溢企業有限公司，租賃期間自83年9 月
    1 日起迄今，租金每月4 萬元。上開土地租賃情事，原告早
    已知悉，系爭3 筆土地附近之住戶亦均知悉系爭3 筆土地係
    由被告管理使用。原告因其分管之另5 筆土地無法有效利用
    ，又見被告分管之系爭3 筆土地收益甚佳，竟否認兩造間於
    83年間成立之分管協議，訴請被告返還不當得利，殊無理由
    。
  (三)至另5 筆土地其中之同小段133 地號、133 之2 地號土地上
    雖設有地上權，惟該等地上權均係於38年即已設定，且另5
    筆土地上早無建物存在，已無設定地上權必要，原告所稱前
    揭地上權之設定顯與本件無關，並不妨礙兩造間協議之分管
    契約。
  (四)縱鈞院認兩造間並無分管協議，並認被告應返還原告相當於
    租金之不當得利，本件原告亦不得請求超過5 年相當於租金
    之不當得利。
  (五)並聲明：
  1.原告之訴及假執行之聲請均駁回。
  2.如受不利益之判決，請准供擔保宣告免為假執行。
三、本院之判斷：
  (一)原告主張兩造為系爭3 筆土地之共有人（其中桃園縣龜山鄉
    ○○○段牛角坡小段128 地號、128 之2 地號土地，原告之
    應有部分各為12分之1 、12分之1 、12分之1 ，被告之應有
    部分為4 分之3 ，同小段128 之1 地號土地，原告之應有部
    分各為12分之1 、12分之1 、12分之1 ，被告之應有部分為
    2 分之1） ，喬溢企業有限公司以每月4 萬元之價格，自83
    年9 月1 日起迄今，向被告承租系爭3 筆土地等情，為兩造
    所不爭執，並有土地登記謄本、房屋租賃契約書在卷可稽（
    卷第4-8 、47-62頁），堪認屬實。
  (二)原告否認兩造間有分管契約，被告卻將系爭3 筆土地出租他
    人使用，爰依不當得利法律關係請求被告返還超出其應有部
    分之使用收益等語；被告則辯稱兩造間就系爭3 筆土地與另
    5 筆土地訂定分管契約，系爭3 筆土地係歸由被告管理使用
    ，另5 筆土地則歸由原告管理使用等語。故本件爭點即在於
    ：兩造間就系爭3 筆土地有無分管契約之存在。經查：
  1.按當事人主張有利於己之事實者，就其事實，有舉證之責任
    ，民事訴訟法第277 條前段定有明文。原告主張兩造間就系
    爭3 筆土地有分管契約存在，自應就此一事實負舉證之責。
    又按共有物分管之約定，雖不以訂立書面為要件，亦不以共
    有人明示之意思表示為限，共有人默示之意思表示，亦包括
    在內。且所謂默示之意思表示，係指依共有人之舉動或其他
    情事，足以間接推知其效果意思者而言。是倘共有人間實際
    上劃定使用範圍，對各自占有管領之部分，互相容忍，對於
    他共有人使用、收益，各自占有之土地，未予干涉，行之有
    年，固非不得認有默示分管契約之存在。惟按所謂默示之意
    思表示，係指依表意人之舉動或其他情事，足以間接推知其
    效果意思者而言，若單純之沉默，則除有特別情事，依社會
    觀念可認為一定意思表示者外，不得謂為默示之意思表示（
    最高法院29年上字第762 號判例要旨參照）。
  2.查證人即被告之子庚○○雖到庭證稱：於83年間被告與原告
    丁○○談到土地要分管，因為系爭3 筆土地較大，所以由被
    告管理使用，另5 筆土地則讓原告等人使用，當時沒有測量
    ，是以壽山路來區分；由我父親與原告丁○○接洽，原告丁○○說可以，但要問另外2 個人意見，隔了幾天，他們就來
    我家承諾說可以，當時我剛好在場；協議時，只有原告丁○○在場，第一次協議時，原告丁○○說要問其他原告，第二
    次協議時他有說他得到原告戊○、丙○○○的同意；於97年
    8 月時，原告丁○○來我家說不想要分管契約了，我就說那
    可以，我們回復共同持有，並願意就從該日起算時，分租的
    金額願意按照持分來分給他們等語（卷第91至92、94頁），
    惟依原告丁○○陳稱：83年時因被告跟我說要換地，並且要
    我跟其他原告說，我弟弟、丙○○○都說給我去處理，因為
    換地有一些程序要處理，但是被告都沒有處理，我後來催促
    他，他就說稅金問題還沒有處理；換地是指互相過戶，稅金
    各自負擔等語（卷第121 頁背面、12 2頁），被告亦當庭陳
    稱我有跟原告丁○○說過要換地；去年原告丁○○說土地不
    要換了，我也同意，並且答應之後租金要按照持分給他等語
    （卷第125 頁及背面），由此可見，兩造當時應係約定「換
    地」，並非係欲成立分管契約，且原告丁○○於97年係告知
    被告不願再「換地」，而非如證人庚○○所證稱不要「分管
    契約」，則證人庚○○之證述，難認可採。至被告雖又辯稱
    當時約定換地是說等到土地要賣時，再直接過戶給對方等語
    ，惟原告丁○○則主張一開始就說要過戶，且後來還有一直
    催促被告等語，而被告對兩造間有約定將來再辦理過戶，於
    辦理前即可先行使用特定土地之事實既無法舉證，自難認定
    原告已同意被告先行使用系爭3 筆土地。
  3.證人即被告妻子之弟乙○○雖曾到庭證稱：兩造曾說過要分
    管，然其亦證述兩造有無講好或同意，其亦不清楚（卷第95
    頁），是依證人乙○○之證詞亦無從認定兩造間有分管契約
    之存在。
  4.證人即喬溢企業有限公司之前之實際經營者甲○○雖證稱有
    問過原告丁○○說我租的那一塊地是否為被告管理，原告丁○○回答說是，被告可以處理等語（卷第97頁），惟原告丁○○稱並不認識證人甲○○，且如前所述，兩造間係約定換
    地，並非成立分管契約，則僅憑證人甲○○之證詞，亦難認
    定兩造間有分管契約之存在。
  5.至原告雖稱先前即已知悉被告有在使用系爭3 筆土地，因想
    說彼此為親戚，就只有要求被告盡快辦理過戶等語。惟此僅
    係原告因認兩造間有換地約定之存在，而容忍被告預先使用
    系爭3 筆土地，且原告亦否認有占有、管理使用另5 筆土地
    ，此與各土地共有人各自對彼此實際占有、管理之部分均相
    互容忍，而成立所謂「默示分管契約」之情形自有不同，自
    難因原告容忍被告使用，即謂兩造間有默示分管契約之存在
    。
  6.綜上，被告既未能證明兩造間就系爭3 筆土地有分管契約之
    存在，即難認被告前揭辯詞為可採。
  (三)按民法第818 條所定各共有人按其應有部分，對於共有物之
    全部有使用收益之權。係指各共有人得就共有物全部，於無
    害他共有人之權利限度內，可按其應有部分行使用益權而言
    。故共有人如逾越其應有部分之範圍使用收益時，即係超越
    其權利範圍而為使用收益，其所受超過利益，要難謂非不當
    得利（最高法院55年台上字第1949號判例要旨參照）。又各
    共有人雖得就共有物全部，於無害他共有人之權利限度內，
    按其應有部分行使用益權，惟共有人對共有物特定部分之使
    用收益，仍須依民法第820 條第1 項之規定行之，非謂共有
    人對於共有物之全部或任何一部有自由使用收益之權利。今
    兩造間就系爭3 筆土地既無分管契約之存在，被告於未徵得
    原告及其他共有人之同意，即將系爭3 筆土地出租，收取每
    月租金4 萬元，其不當得利之來源，係因逾越應有部分為使
    用收益（收取之租金），故其所受超過之利益，要難謂非不
    當得利。原告3 人就系爭3 筆土地各有12分之1 之應有部分
    ，自得請求被告每年應給付各原告4 萬元（計算式：40,000
    ×12×1/12=40,000） 。又按租金之請求權因5 年間不行使
    而消滅，既為民法第126 條所明定，則凡無法律上之原因，
    而獲得相當於租金之利益，致他人受損害時，如該他人之返
    還利益請求權，已逾租金短期消滅時效之期間，對於相當於
    已罹於消滅時效之租金之利益，即不得依不當得利之法則，
    請求返還。其請求權之時效期間，仍應依前開規定為5 年（
    最高法院96年度台上字第2660號、85年度台上字第2059號判
    決意旨、最高法院65年度第5 次民庭庭推總會議決定參照）
    。原告主張被告應返還15年之不當得利價額，被告則主張時
    效抗辯，並辯稱原告不得請求超過5 年相當於租金之不當得
    利等語。經查，被告係無合法權源占有使用系爭3 筆土地之
    特定部分，並將系爭3 筆土地之特定部份出租後獲取利益，
    其所受之利益，自屬相當於租金之不當得利。原告既未能舉
    證證明對超過5 年之相當於租金之不當得利債權有何中斷時
    效之事由致時效尚未消滅，則依前揭說明，被告辯稱原告不
    得請求超過5 年相當於租金之不當得利，為有理由，故各原
    告所得向被告請求之不當得利金額為20萬元（計算式：40,0
    00×5=200,000 ）。
  (四)按給付無確定期限者，債務人於債權人得請求給付時，經其
    催告而未為給付，自受催告時起，負遲延責任。其經債權人
    起訴而送達訴狀，或依督促程序送達支付命令，或為其他相
    類之行為者，與催告有同一之效力。遲延之債務，以支付金
    錢為標的者，債權人得請求依法定利率計算之遲延利息。但
    約定利率較高者，仍從其約定利率。應付利息之債務，其利
    率未經約定，亦無法律可據者，週年利率為百分之5 ，民法
    第229 條第2 項、第233 條第1 項、第203 條分別定有明文
    。本件為不當得利之債，兩造自無約定清償期及利率，原告
    主張被告應自起訴狀送達被告之翌日起至清償日按法定利率
    計算之利息，依上規定應屬有據，而被告於98年4 月20日收
    受上開書狀，有送達證書在卷可稽（卷第15頁）。從而，原
    告依不當得利之法律關係及上揭規定請求被告給付原告各20
    萬元，及均自98年4 月21日起至清償日止按週年利率5 ％計
    算之利息，為有理由，逾此部分之請求，則應予駁回。
  (五)本判決原告勝訴部分，兩造均陳明願供擔保請准宣告假執行
    或免為假執行，經核均無不合，爰分別酌定如主文第4 項所
    示之相當擔保金額准許之。至於原告敗訴部分，其假執行之
    聲請，失所附麗，應併予駁回之。
  (六)本件事證已臻明確，兩造其餘主張、陳述及所提證據資料，
    經本院斟酌後，認與判決結果不生影響，爰不再一一論述，
    併此敘明。
據上論結，本件原告之訴為一部有理由，一部無理由，依民事訴
訟法第79條、第390 條第2 項、第392 條第2 項，判決如主文。
中    華    民    國    98    年    8     月    31    日
                  民事第一庭    法  官  陳雪玉
如對本判決上訴，須於判決送達後20日內向本院提出上訴狀。
上列正本證明與原本無異。
中    華    民    國    98    年    9     月    1     日
                                書記官  吳瓊英


司法院資訊處製作；財團法人民間司法改革基金會備份。
